臺灣嘉義地方法院民事判決　九十年度訴字第九九一號
　　原　　　告　乙○○○
　　被　　　告　甲　○
右當事人間交還土地事件，本院判決如左：
    主    文
被告應將坐落於嘉義縣水上鄉○○○段六九四之一地號，地目旱，如附圖所示甲部分
面積０‧二０五二公頃之地上物（即芒果樹）剷除，並將土地交還原告。
訴訟費用由被告負擔。
本判決第一項於原告以新台幣肆拾肆萬肆仟元為被告供擔保後得假執行。
    事    實
甲、原告方面：
  一、聲明：如主文第一項所示外，陳明願供擔保請准宣告假執行。
  二、陳述：緣坐落於嘉義縣水上鄉○○○段六九四之一地號，地目旱，面積０‧二
      五九六公頃之土地，係原告所有。惟被告並無法律之正當權源占有前項土地，
      如附圖所示甲部分，確實面積以實測為準，栽種農作物或樹木，顯屬無權占有
      。原告依據民法第七百六十七條規定本於所有權人之地位自得訴請無權占有之
      被告剷除系爭土地上之農作物或樹木，將系爭土地交還原告。至於被告所提之
      補償問題，因為當初原告亦不知道被告有侵占系爭土地，事後來測量始知道，
      故原告不願補償被告。
  三、證據：提出土地登記謄本及地籍圖謄本各一份、戶籍謄本一份等為證。
乙、被告方面：
  一、聲明：駁回原告之訴。
  二、陳述：被告在系爭土地上種植芒果已七、八年，當初種植時原告亦在場，因為
      種植時無法測量，所以不知道有種到系爭土地，現在知道有侵占到系爭土地，
      願意將土地交還原告，但是原告要依照公家機關賠償之標準賠償我的損失等語
      。
    理    由
一、按訴狀送達後，原告不得將原訴變更或追加他訴，但有下列各款情形之一者，不
    在此限：「三、擴張或減縮應受判決事項之聲明者。七、不甚礙被告之防禦及訴
    訟之終結者。」，為民事訴訟法第二百五十五條第一項第三、七款分別定有明文
    。本件原告起訴後，於本院會同地政機關勘驗現場時，發覺被告無權占用系爭土
    地如附圖所示甲部分面積確定為０．二０五二公頃，乃擴張此部分面積之請求，
    依上揭法文意旨，為法之所許，應予准許。
二、本件原告主張：坐落於嘉義縣水上鄉○○○段六九四之一地號，地目旱，面積０
    ‧二五九六公頃之土地，係原告所有。惟被告並無法律之正當權源占有前項土地
    ，栽種農作物或樹木，顯屬無權占有。原告依據民法第七百六十七條規定本於所
    有權人之地位自得訴請無權占有之被告剷除系爭土地上之農作物或樹木，將土地
    交還原告。至於補償問題，因當初原告亦不知道被告有侵占土地之事，故不願補
    償被告之損失等語。被告則以：被告在系爭土地上種植芒果已七、八年，當初種
    植時原告亦在場，因為種植時無法測量，所以不知道有種到系爭土地，現在知道
    有侵占到系爭土地，願意將土地交還原告，但是原告要依照公家機關賠償之標準
    賠償我之損失等語，資為抗辯。
三、按「所有人對於無權占有或侵奪其所有物者，得請求返還之。對於妨害其所有權
    者，得請求除去之。有妨害其所有權之虞者，得請求防止之。」民法第七百六十
    七條定有明文。次按民事訴訟法第二百七十七條規定「當事人主張有利於己之事
    實，就其事實有舉證之責任。」是為舉證責任分配之原則。又「以無權占有為原
    因，請求返還所有物之訴，被告對原告就其物有所有權存在之事實無爭執，而僅
    以非無權占有為抗辯者，原告於被告無權占有之事實，無舉證責任。被告應就其
    取得占有，係有正當權源之事實證明之。如不能證明，則應認原告之請求為有理
    由。」最高法院七十二年台上字第一五五二號判例著有明文可資參照。經查，原
    告主張之事實，業據其提出與所述相符之土地登記簿謄本一份為證，並經本院囑
    託嘉義縣水上地政事務所履勘現場及測量，製有複丈成果圖在卷可憑，且為被告
    所不爭執，自堪信為真實，則被告自應就其占用系爭土地有合法之權源負舉證責
    任。被告雖抗辯其於系爭土地栽種芒果樹已七、八年，當初原告亦知悉此事，盼
    原告依公家機關補償方式補償該芒果樹之損失云云，惟查被告占有系爭土地栽種
    芒果樹並未提出任何證據證明「原土地所有人同意被告占有」以實其說，其舉證
    尚有未足，是其上揭所辯尚難採信，至於被告所提補償費乙事，蓋因其不法侵占
    他人土地之事，已如前述，且兩造間亦無補償之約定，是被告之抗辯，亦屬無據
    。從而，原告主張被告應將坐落於嘉義縣水上鄉○○○段六九四之一地號，地目
    旱，如附圖所示甲部分面積０‧二０五二公頃之地上物（即芒果樹）剷除，並將
    土地交還原告，應屬有據。
四、原告陳明願供擔保，聲請宣告假執行，核無不合，爰酌定相當擔保金額予以准許
    。
五、本判決事證已臻明確，兩造其餘攻擊防禦及舉證，核與本判決結果無影響，爰不
    一一論述，附此敘明。
六、據上論結，原告之訴為有理由，依民事訴訟法第七十八條、第三百九十條第二項
    ，判決如主文。
中　　　華　　　民　　　國　　九十一　　年　　　三　　　月　　十三　　　日
~B臺灣嘉義地方法院民事第一庭
~B　　審判長法官　曾文欣
~B　　　　法　官　朱美璘
~B　　　　法　官　吳昀儒
右為正本係照原本作成
如對本判決上訴應於收受本判決送達後二十日內向本院提出上訴狀（應按他造人數附
繕本）
中　　　華　　　民　　　國　　九十一　　年　　　三　　　月　　十三　　　日
~B　　    書記官　楊國色
